【裁判字號】    99,重上更(二),44
【裁判日期】    990609
【裁判案由】    妨害性自主
【裁判全文】
臺灣高等法院刑事判決            99年度重上更(二)字第44號
上  訴  人    臺灣臺北地方法院檢察署檢察官
上  訴  人    甲○○  
即  被  告 (原名蔣南湘) 
指定辯護人    扶助律師陳政旻律師
上列上訴人因被告妨害性自主案件，不服臺灣臺北地方法院九十
二年度少連訴字第五二號，中華民國九十四年五月廿六日第一審
判決（起訴案號：臺灣臺北地方法院檢察署九十二年度偵字第一
八四七號），提起上訴，本院判決如下：
    主  文
原判決撤銷。
甲○○無罪。
    理  由                                                                
一、本案公訴意旨略以：甲○○（原名蔣南湘）之配偶黃淑君自
    民國九十年四、五月間起，以每月新臺幣（下同）一萬五千
    元之代價，受Ａ母（真實姓名年籍資料詳卷，警製代號00
    000000Ａ）之委託，於每週一至週五之七時至二十時
    ，在其臺北縣新店市○○路九十二巷十二號四樓住處照顧Ａ
    童（女，八十九年生，真實姓名年籍資料詳卷）。詎甲○○
    竟基於概括犯意，於九十一年七月間某日起  ，至同年九月
    三十日止，在上開住處，以違反Ａ童意願之方法，以性器插
    入Ａ童之性器、口腔，並持筷子插入Ａ童性器方式，連續性
    交多次得逞，致Ａ童受有會陰紅腫、陰唇及陰道發炎等之傷
    害，因認其連續涉犯刑法第二百二十二條第一項第二款之加
    重強制性交罪嫌等語。另於九十四年二月十八日以補充理由
    書追加起訴被告自九十一年七月間之某日起，至同年三十日
    止，連續以自己之性器摩擦被害人之會陰、口腔，而為猥褻
    行為多次，乃裁判上一罪亦犯刑法第二百二十四條之一之加
    重強制猥褻罪。
二、按犯罪事實應依證據認定之，無證據不得認定犯罪事實；不
    能證明被告犯罪者，應諭知無罪之判決，刑事訴訟法第一百
    五十四條第二項及第三百零一條第一項，分別定有明文。次
    按認定不利於被告之事實，須依積極證據，苟積極證據不足
    為不利於被告事實之認定時，即應為有利於被告之認定，更
    不必有何有利之證據；又事實之認定，應憑證據，如未能發
    現相當證據，或證據不足以證明，自不能以推測或擬制之方
    法，以為裁判基礎；被告否認犯罪事實所持之辯解，縱屬不
    能成立，仍非有積極證據足以證明其犯罪行為，不能遽為有
    罪之認定。而刑事訴訟法上所謂認定犯罪事實之積極證據，
    係指適合於被告犯罪事實之認定之積極證據而言，雖不以直
    接證據為限，間接證據亦包括在內；然而無論直接或間接證
    據，其為訴訟上之證明，須於通常一般之人均不致有所懷疑
    ，而得確信其為真實之程度者，始得據為有罪之認定，倘其
    證明尚未達到此一程度，而有合理之懷疑存在時，致使無從
    形成有罪之確信，根據「罪證有疑，利於被告」之證據法則
    ，即不得遽為不利被告之認定（最高法院三十年上字第八一
    六號、廿九年上字第三一０五號、卅年上字第一八三一號、
    四十年台上字第八六號及七十六年台上字第四九八六號判例
    意旨參照）。至告訴人之指訴，係以使被告受刑事訴追為目
    的，是以告訴人之指訴為證據方法，除其指訴須無瑕疵，且
    應有查與事實相符之佐證，始得資為判決之基礎，亦經最高
    法院著有五十二年台上字第一三００號及六十一年台上字第
    三０九九號判例可資參照。而所謂無瑕疵，係指被害人所為
    不利被告之陳述，與社會上一般生活經驗或卷存其他客觀事
    實並無矛盾而言；另所謂就其他方面調查認與事實相符，非
    僅以所援用之旁證足以證明被害結果為已足，尤須綜合一切
    積極佐證，除認定被告確為加害人之可能外，在推理上無從
    另為其他合理原因之假設，有一不合於此，即不能以被害人
    之陳述作為論斷之證據。
三、本案訊據上訴人即被告甲○○，堅決否認有對被害Ａ童為何
    強制性交之犯行，辯稱：其妻照顧Ａ童已一年多，僅照顧平
    日白天時間，夫妻二人均視Ａ童為自己女兒，而其平日於中
    國菱電電梯任技術工，約下午五時卅分返家，Ａ母則通常於
    下午八時許來接回Ａ童，這段時間其妻均在家，小姨子亦住
    其家中，不可能與Ａ童獨處，亦未曾幫Ａ童洗澡或換尿布，
    其於夏天有打赤膊之習慣，但未曾對Ａ童性侵，本案係遭誣
    陷，請查明還其清白等語。經查，本案公訴人據以認被告涉
    犯上揭性侵害犯行，無非係依Ａ母証述Ａ童向其陳述全部之
    犯罪事實及Ａ童於九十一年十月一日於耕莘醫院經診斷有陰
    唇、陰道炎之病歷摘錄單；Ａ童嗣經檢驗受有兩側臀部廣泛
    性瘀血、陰部外觀出現紅腫、會陰紅腫之耕莘醫院受理疑似
    性侵害事件驗傷診斷書暨嗣出現創後壓力症候群現象之台北
    縣政府家庭暴力暨性侵害防治中心函附Ａ童之心理評估報告
    為証。
四、經查：被害Ａ童為八十九年五月出生，此有其年籍資料在卷
    可按，於告訴人Ａ母發覺Ａ童可能遭性侵而初次詢問Ａ童之
    九十一年九月卅日，Ａ童年僅二歲四月。對Ａ童敘述表達能
    力，Ａ母稱Ａ童可以表達完整句子（原審卷一第二二一頁筆
    錄）；及Ａ童是早產兒，有帶她做袋鼠治療，約一歲一～二
    個月即可知悉外人表示的意思（本院上更(一)卷一第二五八頁
    反面筆錄)。然証人即與被告同住之小姨子黃麗珍証稱：Ａ
    童還在學說話之階段，會說一些單字，還沒有辦法說一個完
    整的句子，要去猜她的意思，看電視會跟著哼歌，但無法完
    整唱出一首歌，小姐姐如欺負她，她會打小報告（原審卷一
    第二００頁筆錄）等語，則對Ａ童究能否為完整句子之陳述
    ，二人所述不同。嗣於九十一年十一月四日起，為Ａ童作心
    理諮商之鑑定人林妙容則証稱：二歲多的孩子語言表達能力
    有限，Ａ童可以說出物件的名稱，但不能講出整件事。諮商
    前期她沒有辦法用語言的方式來講，到後來她才能放心用語
    言的方式來表達。Ａ童不會用下體這兩個字，說出生理學上
    的名稱是不可能的（原審卷一第一四六、一五一頁筆錄）。
    另於九十二年八月十二日始與Ａ童接觸之鑑定人羅筠亦証稱
    ：兩歲的孩子可片斷具體敘述發生在其身上的事，但以身體
    表達還是占大部分，所謂身體表達如恐懼某些活動，或遇某
    些回憶時做出的反應（原審卷三第六三頁筆錄）各等語，及
    參照Ａ母提出經原審勘驗之錄影帶顯示，Ａ童對其母之問話
    ，或不為回答，或答稱有、沒有，及回應要去阿公、阿媽家
    ，開門啦等簡單語句（原審卷三第七三頁反面勘驗筆錄）；
    及台北縣政府家庭暴力及性侵害防治中心個案訪視調查摘要
    報告所示，Ａ童或不願回答社工詢問的任何問題、或只回答
    自己想回答的，且片斷不連貫、或只回答部分是非題，致難
    以判斷其真實經驗（原審卷一第一八六頁），顯認案發當時
    年僅二歲四個月之Ａ童應尚無法為完整之表達能力。而本案
    前因Ａ童年幼致偵、審迄未曾詢問，然已事隔近八年，衡情
    Ａ童對於年幼時之本案亦恐已不復記憶，本院亦無從再對被
    害Ａ童為詢問，而本案自始既均由告訴人即Ａ母陳述受害情
    節，惟Ａ母既非在場親自見聞，則其指訴是否確為Ａ童之陳
    述或表達？其對Ａ童表達之理解是否客觀無訛？且係無瑕疵
    而與社會上一般生活經驗或卷存其他客觀事實並無矛盾；及
    本案所援用之旁證並綜合一切積極佐證，是否除認定被告確
    為加害人之可能外，在推理上無從另為其他合理原因之假設
    ，則為本案關鍵。
五、再查：
    (一)本案有關告訴人Ａ母之指訴：
    １、Ａ母先於警詢時指稱：三周前發現Ａ童不願尿尿，並稱
        陰部疼痛，便進行查看，發覺陰部紅腫並有一點血絲，
        回想小孩自（ 九十一年 ） 七月起即有此現象。我以
        其陰部紅腫無法痊癒（曾於八月五日至耕莘醫院小兒科
        看診），推算性侵害之情形應是待續狀態。Ａ童有被毆
        打及陰部紅腫，不願上廁所，並表示元琪爸爸很兇不准
        告訴媽咪，被侵害時有哭，表示痛痛並告淑君媽媽，Ａ
        童表示被告的性器有插其性器及口腔中，其餘其未問（
        偵卷第一二～一四頁調查筆錄）。二日接受警方談話筆
        錄後，Ａ童陸續於精神及身體有異狀（二日至六日住院
        觀查），Ａ童於住院第二天開始陸續告知：每次睡午覺
        時，經常在睡夢中發現被告來抬她的腿；被告曾拿筷子
        戳她尿尿的地方；曾開車載她外出在車上對她性侵害（
        用完後會拿口香糖給她吃）；被告常要她只穿迷你裙沒
        有穿小褲褲，坐在被告尿尿的地方，還要一邊唱兒歌小
        毛驢。Ａ童並曾表演被告趴在她身上，舔他尿尿的地方
        ，被告也舔她尿尿的地方。Ａ童並指給其看，她手有被
        打針，然後被告會數一、二、三倒下，打針後就不哭了
        ，然後捏她後頸部說醒來了等情（同上卷第一八～一九
        頁調查筆錄）。嗣於偵查中指稱：九十年底左右，我發
        現Ａ童下體外陰部有紅腫，先以為是小孩一般毛病，只
        拿藥幫她擦，之後有改善，這種情形持續到九十一年六
        月比較頻繁。直到九十一年九月中旬某晚，我發現Ａ童
        下體外陰部紅腫嚴重，且有血絲及破皮現象，馬上又幫
        她擦藥。九月卅日晚上發現Ａ童外陰部有紅腫，臀部亦
        紅腫，我問Ａ童怎麼回事，Ａ童不敢說，我即問有無人
        脫其褲子或摸其那裏，之後其比中指手勢，Ａ童馬上點
        頭說有，然後自己躺在床上蓋上被子，說「爸爸都沒穿
        衣服」，我問Ａ童發生何事，Ａ童說被告把生殖器放
        她嘴內，並被告生殖器有插到Ａ童生殖器，被告稱他生
        殖器為蜻蜓，用生殖器碰她身體叫打針。製作第一次筆
        錄後，Ａ童主動告知如第二次筆錄所載之事，我不願
        重複陳述，Ａ童並未提及確定時間，只是陳述事實，做
        完筆錄再問她同樣事情，關於小毛驢的事，她說有穿褲
        褲，另提到被黃淑君綁起來吊在天花板上（偵卷第三０
        頁反面～三一頁反面訊問筆錄）。
    ２、另證人Ａ母於原審法院審理時證稱：九十年十月換尿布
        時發現Ａ童下體紅腫，直到九十一年九月中旬都是不定
        時發現，發現就幫她擦藥。九十年十月，Ａ童第一次作
        惡夢驚醒，大聲哭，說lion咬，就開始每天踢被，陸續
        她的下體就偶爾開始看到紅腫。他雙腳夾緊弓起來，一
        直踢被，和往常踢被的習慣不一樣。九十一年五月踢的
        很嚴重，每天都要幫她蓋被子。其於九十一年九月中旬
        某日接Ａ童回家，Ａ童迄當日晚間十一時，均處於精神
        很好的狀態，叫她去廁所，她說上過了不要上。我打開
        Ａ童的褲褲，發現有紅腫異狀，外陰部肉爛爛的，是整
        圈圓形的外傷，水水的，有體液流出，還有血絲。當天
        其即幫Ａ童擦藥，並未質疑，還請褓母幫忙注意及擦藥
        。嗣同月三十日晚間，我至被告住處接Ａ童時，Ａ童很
        開心的說「我是女朋友」，回到家以後，再為詢問是什
        麼女朋友，Ａ童稱「我是元琪爸爸的女朋友」，我即檢
        查Ａ童下體，發現Ａ童外陰部像被擦了不透明白色霧狀
        物，外陰部有摺痕，皮是鬆的。我一直問Ａ童有沒有人
        脫你褲褲或摸那邊，Ａ童說沒有，我試以其他方法問脫
        褲褲或摸那邊，她都說沒有，我即比中指上下動問Ａ童
        有沒有人對她這樣，Ａ童本來坐著，後來躺下拿被來蓋
        ，一付很幸福快樂的樣子說爸爸都沒有穿衣服，我氣炸
        了。嗣我再問有無看過元琪爸爸尿尿的地方，Ａ童說有
        。我問元琪爸爸把尿尿的地方放在妳哪裡，她比她的嘴
        吧和下體，然後說元琪爸爸把臭臭嗯在她嘴裡。住院回
        家後，講得更清楚，她說被告把臭臭嗯在她嘴巴，她必
        須廁所把它沖掉，Ａ童將其推倒，騎到其身上，戳這邊
        （筆錄未載何處），然後說手黏黏的，我問他尿尿的地
        方放那裡，Ａ童即比在嘴巴和下體。住院時Ａ童說嗯到
        裡面要到廁所裡面吐掉，她在醫院吊點滴，也做了到廁
        所抽水馬桶嘔吐的動作，至Ａ童說拿筷子戳尿尿地方，
        Ａ童當天是拿筷子戳醫院提供之香吉士原本就有的小洞
        ，我問Ａ童有人這樣戳你嗎？她沒回答，就嘻嘻笑，問
        她戳這樣會不會痛？她聳肩發出笑聲。有關被告帶Ａ童
        外出性侵，是住院第三天其帶Ａ童回家洗澡，車至住處
        停車場，Ａ童今天電梯沒有壞，並說元琪爸爸有帶她出
        去，並開始指車子前手煞車旁之置物箱，說那是什麼啊
        ？是爸爸的幸福快樂，說她會吃口香糖，並索取口香糖
        吃，其拿口香糖給Ａ童吃，她吃得很好。有關被告舔Ａ
        童尿尿地方，是Ａ童在醫院把我推倒，我躺箸，她屁股
        朝著我的臉，臉向我的下體，一直舔我。在醫院時Ａ童
        拿她自己的手摸下體，也拿其手摸她下體，她又到廁所
        去做吐的動作，然後洗臉；她在醫院也有坐在其身上搖
        （有兩種動作，一種是頭上腳下，坐在接近脖子地方，
        臉朝其下體；一種是坐在恥骨上面）唱小毛驢。平日相
        處時，其躺在床上，Ａ童雖同會有跑至其身上或坐至其
        身上，但不會做那些動作（原審卷一第二一五～二二二
        頁審判筆錄）。
    ３、另於本院前審則指稱：我於Ａ童七、八月大時即委託被
        告太太照顧，約九月大時即發現她嘴巴紅腫，以為是奶
        瓶太燙，但有時候又腫起來，這樣約持續一年多，我未
        向被告夫妻查問，亦未曾找醫生查看原因。Ａ童託被告
        太太照顧幾個月後，即發現她會厭食、晚上作惡夢、驚
        醒、哭泣、踢被等，直至九十一年九月卅日，去接Ａ童
        時，Ａ童說我是女朋友，並且跑進去跟被告再見，回家
        後其問你說你是女朋友是什麼意思，Ａ童說她是爸爸（
        指被告）的女朋友，我即聯想到之前看到Ａ童下體有傷
        ，又去檢查Ａ童下體有白白的東西，才想到她他可能有
        受到侵害。我追問Ａ童下體的怎麼來的？有沒有人脫你
        褲子，她都說沒有。後來其比中指上下動，問她有沒有
        人給你這樣，她就開始笑、躺下來蓋起被子並說爸爸都
        沒有穿衣服，我接著問爸爸沒有穿衣服，有沒有穿褲子
        ，她說沒有，我問他爸爸尿尿的地方你有無看到，她說
        有，接著問爸爸有無把他尿尿的也方放在你哪裡，她先
        比她的嘴巴，接著比她的下體。當天晚上被告夫妻到其
        住處，我即罵被告變態，被告就說我亂講，如果有怎樣
        的話叫我去報警，被告並瞪Ａ童，我問Ａ童他是好人還
        是壞人，Ａ童說他是壞人。當天晚上Ａ童都睡不著覺，
        當時又感冒，我即於十月二日送Ａ童至醫院住院，住院
        隔天Ａ童就不認得我，也不看我（本院上更(一)卷一第二
        五八頁反面～二五九頁反面筆錄）。我一開始懷疑是在
        九月中旬，那天回來就很怪，她的下體是水水、溼溼的
        ，有體液流出，還有血絲，皮皺皺的，她情緒不能平復
        ，一直過動，我開始懷疑，翌日有拿藥給褓姆，問說是
        不是肥皂水沒洗乾淨。九月卅日其接Ａ童回來，她先進
        去跟被告說再見，出來時對其說我是爸爸的女朋友，我
        聯想到九月中旬之事，才趕快檢查她下體的傷，傷勢與
        中旬不同，陰道有皺摺，還有擦白白的東西，白色粉狀
        物，不知道是不是藥。我問Ａ童說有沒有人脫你褲褲，
        她一開始都不說，我用手比中指上下比劃，問她有沒有
        這樣，她後來才說爸爸都沒有穿衣服，問她有沒有看到
        被告尿尿的地方，她說有，問她被告有沒有穿褲褲，她
        說沒有，問她被告尿尿的地方放在哪裡，她用手比嘴巴
        及下面，問她怎樣，她說很臭。（本院上更(一)卷二第三
        七頁正反面筆錄）。
    (二)綜上Ａ母指訴，對發現Ａ童異狀有：「自九十一年七月起
      即有陰部疼痛，有紅腫並有一點血絲，不願尿尿等現象」
      （偵卷第十二頁）、「九十年底左右發現Ａ童下體外陰部
      有紅腫，擦藥後有改善，這種情形持續到九十一年六月比
      較頻繁」（偵卷第三０頁背面）、「九十年十月換尿布時
      發現Ａ童下體紅腫，直到九十一年九月中旬都是不定時發
      現，發現就幫她擦藥。九十年十月，Ａ童第一次作惡夢驚
      醒，大聲哭，說lion咬，就開始每天踢被，陸續她的下體
      就偶爾開始看到紅腫」（原審卷一第二一五頁）、「於
      Ａ童七、八月大時即委託被告太太照顧，約九月大時即發
      現她嘴巴紅腫，以為是奶瓶太燙，但有時候又腫起來，這
      樣約持續一年多，幾個月後，即發現她會厭食、晚上作惡
      夢、驚醒、哭泣、踢被等；九十一年九月中旬，那天回來
      就很怪，她的下體是水水、溼溼的，有體液流出，還有血
      絲，皮皺皺的，她情緒不能平復，一直過動。九月卅日Ａ
      童稱其是被告的女朋友，我聯想到九月中旬之事，檢查她
      下體發現陰道有皺摺，還有擦白白的東西」（本院上更(一)
      卷一第二五八頁反面、卷二第三七頁）。是就Ａ童有陰部
      有紅腫等異狀之時間，或稱九十一年七月；或稱九十年十
      月、九十年底持續至九十一年六月；九十年十月至九十一
      年九月持續發現，先後指訴不一，已有可議。且據Ａ母指
      稱Ａ童既長達一年以上持續性有陰部紅腫情形，竟未曾詢
      問媬姆，亦未帶Ａ童就醫，而僅係自行擦藥，顯示其平日
      對Ａ童之照顧即有不足，而其於本案案發前之九十一年八
      月五日，因Ａ童過敏性鼻炎，帶往天主教耕莘醫院小兒科
      做後續追蹤，同日亦僅提出Ａ童會陰部周圍皮膚有發紅情
      形，經醫師診視Ａ童會陰部周圍皮膚有發紅現象，疑似皮
      膚炎，給予局部藥膏使用，此有該院病歷摘錄單一件在卷
      可按（原審卷三第一四頁）。甚至Ａ母指稱之九月中旬，
      發現Ａ童下體是水水、溼溼的，有體液流出，還有血絲，
      皮皺皺等嚴重情況，亦僅於翌日拿藥給褓姆請幫忙擦藥等
      情，足認至是時（即九十一年九月中旬）Ａ母迄亦未查覺
      Ａ童有何其他異狀，致仍能淡然處之。況我國處於亞熱帶
      ，氣候溼熱，對女幼童之陰部稍未注意清潔或未隨時保持
      乾燥，極容易造成陰部紅腫、發炎，而不願如廁；而幼童
      踢被、做惡夢或精神亢奮，衡諸一般經驗法則，更是幼童
      之成長過程常發生之現象，非必然係受不當對待致之，是
      此亦無從使通常一般之人認Ａ童有為受性侵害之懷疑。
    (三)是Ａ母懷疑Ａ童有遭性侵之始，乃在於九十一年九月卅日
      ，其至被告住處接Ａ童返家，聽Ａ童稱自己為被告女友一
      語，返家後即為追問，並於當日晚間質問被告夫妻，旋於
      翌日（十月一日）先帶Ａ童至天主教耕莘醫院婦產科診視
      ，經醫診斷為陰唇、陰道炎；於十月二日凌晨零時五十五
      分又帶Ａ童至急診室指訴Ａ童遭性侵；同日下午三時至新
      店分局安康派出所提出告訴。同日復因Ａ童鼻塞、咳嗽有
      痰、發燒、頭部損傷、厭食，再為夜診就診，並即入院接
      受治療，入院後會診神經外科及社會服務室。入院後第五
      天出院，出院診斷為肺炎、中耳炎、上呼吸感染，頭部損
      傷，此亦有前開醫院病歷摘錄單、急診病歷、前開派出所
      調查筆錄等在卷可按（偵卷第一一、七二頁、原審卷一第
      七四～七六頁）。另核Ａ母之指訴：九十一年九月卅日其
      去接Ａ童時，Ａ童很開心的說「我是女朋友」，並跑進去
      跟被告再見，返家後其一直試以各種方法追問Ａ童有沒有
      人脫你褲褲或摸那邊，Ａ童都說沒有，後其比中指上下動
      問Ａ童有沒有人對她這樣，Ａ童本來坐著，後來躺下拿被
      來蓋，一付很幸福快樂的樣子說爸爸都沒有穿衣服，其氣
      炸了，其再追問有無看過元琪爸爸尿尿的地方，Ａ童說有
      。其問元琪爸爸把尿尿的地方放在妳哪裡，她先比她的嘴
      巴，接著比她的下體。當天晚上被告夫妻到其住處，其即
      罵被告變態，被告說其亂講，如果有怎樣的話叫其去報警
      ，被告並瞪Ａ童，其問Ａ童他是好人還是壞人，Ａ童說他
      是壞人等情。然衡諸常情，一位二歲四個月之幼童一句「
      其為某人女友」之稚語，當不致令人質疑該幼童即與該某
      人有何不當之聯想，況Ａ童既是很開心之敘述，並於臨離
      去前，尚跑進屋內與被告道再見，益足認其對被告並無嫌
      惡、躲避之心。且Ａ母初詢Ａ童有無人脫其褲子或摸其下
      體，Ａ童直接反應均答稱「沒有」。又年僅二歲四個月之
      幼童，何能理解成人中指上下動之意指？故Ａ母指稱其以
      中指上下動問Ａ童有無人對其這樣，Ａ童並無對此有何反
      應，至Ａ童嗣仍快樂躺下拿被子蓋，至其稱被告都沒有穿
      衣服，對此被告坦認其於夏日均打赤膊，並與証人即被告
      配偶黃淑君、小姨子黃麗珍証述相符，要無違何常情，然
      Ａ母陳稱其係『聯想』Ａ童長年陰道有紅腫一節，致聞此
      言自己即氣炸了，則告訴人Ａ母之聯想尚難認係合理懷疑
      。至Ａ母所稱嗣再追問Ａ童有無見過被告尿尿的地方，Ａ
      童說有，接問被告把尿尿的地方放在妳哪裡，她先比她的
      嘴巴，接著比她的下體，如前所述，既係基於Ａ母之聯想
      及已氣炸情緒下之追問，則Ａ母指訴Ａ童之答稱及動作，
      是否亦已受其自己主觀聯想之影響，則非無所疑。參以Ａ
      童如前所述，當時即因感冒有鼻塞、咳嗽有痰、發燒、厭
      食等情，並經醫診斷為肺炎、中耳炎、上呼吸感染等病症
      ，下體復有陰唇、陰道炎，則其手指嘴巴及下體，是否為
      即時對其母詢問之回應？亦有疑問。至Ａ母稱其於九月卅
      日質問被告後詢Ａ童被告是否為壞人，Ａ童回稱是壞人暨
      當日晚上晚上Ａ童即無法成眠等情，乃Ａ母於質問被告時
      ，既已罵稱變態，雙方並於Ａ童面前有言語衝突，及Ａ母
      所指被告氣憤瞪視Ａ童一情，則Ａ童稱被告為壞人，亦無
      從依此遽認係因遭性侵而指，亦或是時目睹其母與被告夫
      妻之爭執而指。另Ａ童當時又患感冒，如前所述病情非輕
      ，則其無法成眠，是否因身體不適有以致之，亦非無可能
      ，參以，Ａ母自陳：其於十月二日送Ａ童至醫院住院，住
      院隔天Ａ童就不認得她，也不看她，則是否亦對Ａ母追問
      之舉有所反應？況被害Ａ童當時年紀僅二歲四個月，尚缺
      事理辨別之能力，而仍處模仿他人動作之學習階段，自易
      受他人引導之動作而為回答，以Ａ母先行設定問題之前提
      下，被害人Ａ童自易因而順其母之問題而為回答，則其因
      而所述是否全屬事實，實非無疑，
    (四)另Ａ母原先均僅指稱Ａ童陰部有紅腫等之異狀，未曾提及
      曾有嘴巴紅腫；嗣於九十三年四月十五日原審結証時，提
      出稱係九十一年七月十二日Ａ童照片一幀，証稱Ａ童有嘴
      巴紅腫一情（原審卷一第二二五頁筆錄及第一九０頁証物
      袋內照片）；另至本案更(一)審時再指稱：Ａ童於七、八月
      大時即委託被告太太照顧，約於Ａ童九月大時即發現她嘴
      巴紅腫一情。惟Ａ童係八十九年五月底出生，被告及証人
      黃麗珍均稱Ａ童約於一歲時方交由被告妻黃淑君為褓姆，
      黃淑君亦証稱其帶Ａ童至案發是一年多等語相符。然Ａ母
      稱請黃淑君為褓姆時間，先稱約於九十年四、五月間（偵
      卷第一九頁筆錄）、或九十年四、五月認識被告夫妻，約
      二個月後請黃淑君為褓姆（偵卷第三０頁反面筆錄）、或
      九十年五、六月，一開始自己帶半年多，才找褓姆，予八
      樓媽媽帶了一個月，九個多月Ａ童都沒有生病，第一次生
      病是給八樓媽媽帶，得腸病毒，其將Ａ童腸病毒治好後，
      才改由黃淑君帶（原審卷一第二一三～二一四頁筆錄）各
      等語。綜上推算Ａ童託交黃淑君時，應確已滿周歲，則Ａ
      母前開於本院前審指稱：Ａ童於七、八月大時即委託被告
      太太照顧，約於Ａ童九月大時即發現她嘴巴紅腫一情，其
      時既尚未交予被告妻為褓姆，如非Ａ母指訴不實，則係Ａ
      童當時嘴巴紅腫與被告無涉。又Ａ母提出前開Ａ童嘴巴紅
      腫之照片，照片上並無日期，於黏貼照片之空白頁上日期
      ，則是Ａ母自行註記，亦難以遽採。至Ａ母既稱Ａ童之嘴
      巴紅腫，約持續一年多，然其迄未向被告夫妻查問，復未
      曾找醫生查看原因，顯亦與為人母見女有該持續性異狀，
      多會送醫診治之常情亦不相符，是Ａ母前揭指稱，恐難遽
      信。是以Ａ童對Ａ母所述及Ａ童於臺北市立婦幼醫院接受
      治療及鑑定時所述，均無法證明被告尚另有以其陰莖摩擦
      Ａ童之口腔而為猥褻行為，乃公訴人於訴訟中追加被告以
      自己性器摩擦Ａ童之口腔之猥褻犯行（原審卷二第二０二
      頁九十四年二月十八日補充理由書），亦乏證據證明，不
      足採認。
    (五)至有關Ａ母指訴被告有為其於第二次警訊時所陳：拿筷子
      挫Ａ童尿尿的地方、把臭臭嗯在她嘴裡、開車載她外出在
      車上對她性侵害（用完後會拿口香糖給她吃）、要Ａ童只
      穿迷你裙不穿小褲褲，坐在被告尿尿的地方，還要一邊唱
      兒歌小毛驢、另趴Ａ童身上舔其尿尿的地方，亦要Ａ童也
      舔被告尿尿的地方等之性侵犯行。然Ａ母於原審法院既已
      証陳其指訴：(1)被告拿筷子挫Ａ童尿尿的地方，是Ａ童住
      院期間，拿筷子戳醫院提供之香吉士水果上原本就有的小
      洞，其問Ａ童有人這樣戳你嗎？她沒回答，就嘻嘻笑，問
      她戳這樣會不會痛？她聳肩發出笑聲。幼童見水果香吉士
      有小洞，而以筷子戳，乃幼童好奇時正常舉動，且Ａ母詢
      問，Ａ童僅係嘻笑，何能即認Ａ童有遭筷子戳陰道之舉？
      (2)被告把臭臭嗯在Ａ童嘴裡，是住院時Ａ童說嗯到裡面，
      要到廁所裡面吐掉，也做了到廁所抽水馬桶嘔吐的動作，
      則Ａ童是時既住院吊點滴，何以稱嗯到裡面？是Ａ母追問
      後直接答稱？亦或因住院用藥口腔有異味？無從得知。(3)
      被告帶Ａ童外出性侵，是其帶Ａ童回家洗澡，車至住處停
      車場，Ａ童告以被告曾帶其外出去，並索取口香糖吃，其
      拿口香糖給Ａ童吃，她吃得很好，則以Ａ童會吃口香糖，
      聯想是被告帶出性侵後予口香糖，尚嫌無據。(4)被告與Ａ
      童互舔對方尿尿地方或要Ａ童只穿迷你裙不穿小褲褲，坐
      在被告尿尿的地方，還要一邊唱兒歌小毛驢，是，是Ａ童
      在醫院曾將其推倒，其躺箸，她屁股朝著我的臉，臉向我
      的下體，一直舔我，或坐在其身上搖（有兩種動作，一種
      是頭上腳下，坐在接近脖子地方，臉朝其下體；一種是坐
      在恥骨上面）唱小毛驢。然Ａ母既自陳其與Ａ童感情甚篤
      ，平日相處時，其躺在床上，Ａ童亦同會有跑至其身上或
      坐至上一情，而以二歲餘幼兒，與母玩樂，坐至母親身上
      ，衡情不會特別選擇何處可坐，何處不可坐，此觀之Ａ母
      亦陳稱Ａ直接坐近其脖子可証，而玩樂時，坐著搖動身體
      或口啍兒歌更屬平常。至Ａ童於住院時以手摸下體，或取
      其母之手摸體，以其當時既有陰道發炎之不適，以其自手
      或取母手摸體，或係為抓癢，亦難認屬不正常之舉動。是
      Ａ母以上指訴，依Ａ童當時不適之狀況，均難據以認其是
      在敘述遭性侵之情節。
六、又查，被害人Ａ童於九十一年十月一日至耕莘醫院為疑似性
    侵害事件驗傷檢查結果，發現有「會陰部紅腫」之傷害，此
    有該醫院九十一年十月一日出具之受理疑似性侵害事件驗傷
    診斷書一件在卷可參（附於偵卷密封袋），惟該驗傷診斷醫
    師溫錦妤於原審證稱：Ａ童前開會陰部紅腫之原因，不排除
    任何可能，外力或紅腫發炎均有可能，如以筷子之外物進入
    陰道，會造成內部傷害，我檢視內部未看到其他異狀，處女
    膜亦無異狀，亦無法判斷造成紅腫之時間。檢查時，小孩情
    緒不穩，哭鬧很厲害，小孩身體不適（感冒等），亦會造成
    情緒不穩、哭鬧。檢查中問小孩那裡不舒服，其未回答，好
    像聽不懂問題。鄧森文醫師亦結証：本案是其通知溫醫師採
    証，其到院時已採證完成，同意溫醫師之証述，外力、感染
    均會造成紅腫，小孩的的紅腫在任何情況下都會發生各等語
    （原審卷一第一０五～一二一頁筆錄）。且如証人所述，若
    被告確以陰莖插入Ａ童之陰道，及持類似筷子之棍棒狀物插
    入Ａ童之陰道，則衡諸常情，Ａ童之下體，尤其陰道內部將
    會受傷，甚至處女膜亦會有裂傷，乃被害Ａ童陰道內部及處
    女膜既均無異狀，則告訴人指訴Ａ童有遭被告以筷子或性器
    插入陰道一節，即與客觀事証不符，難以採認。即公訴人據
    以起訴被告以自己之性器插入Ａ童之性器，及持類似筷子之
    棍棒狀物插入Ａ童之性器，尚乏證據證明，不足採認。
七、末查：
    (一)臺北縣政府家庭暴力暨性侵害防治中心所提出之前開Ａ童
      心理評估報告雖記載：「Ａ童於事件發生後有許多創性反
      應出現，如做惡夢、情緒不穩等，對於男性會感到害怕，
      評估有接受心浩理復健之必要。及Ａ童於九十一年十一月
      四日起，至十二月二十六日止，每週進行一小時之遊戲治
      療，九十二年四月二十一日亦進行一次遊戲治療，共計九
      次，並以於遊戲過程中，Ａ童曾出現看到壞人情形，並告
      訴諮商師在那裡，當下Ａ童呈現恐懼害怕的情緒，經諮商
      師不斷用力把壞人打死，並表明會保護Ａ童之後，其情緒
      才得以平復。可見Ａ童遭遇創傷之後，內心呈現無名之恐
      懼與不安。及諮商師藉由女布娃娃讓Ａ童認識身體的部位
      ，Ａ童指出有人用尿尿的地方碰觸其下體。及遊戲治療過
      程中之呈現，與Ａ母之陳述，案主於生活中經常哭泣、情
      緒不穩、及對人（特別是異性）防衛之情形已有減緩，遊
      戲治療暫告一段落」（偵卷第八一頁）。惟就前開心理評
      估報告，鑑定人林妙容業於原審法院結証：本案為諮商是
      先看到轉介單，並將之放在腦海裡面，再從Ａ母了解發生
      原因及Ａ童目前狀況，開始與Ａ童以遊戲為諮商治療，報
      告中所稱Ａ童指著牆壁說有壞人，是在第七次諮商時，但
      未說壞人是何人；說有人用尿尿地方去摸，並手指布娃娃
      的那個地方，是第九次諮商。治療過程中，均會和Ａ母談
      Ａ童狀況，其因本案轉介單是性侵，而Ａ童有此反應，如
      無其他因素，即為做此連結。有關Ａ童有如做惡夢、情緒
      不穩等，對於男性會感到害怕等創傷性反應，及對前開創
      傷性反應減輕之資訊，均是從Ａ母處得來。造成創傷後症
      候詳之原因，如九二一地震、身體虐待、性侵害或突然的
      意外發生，均有可能造成。因據自Ａ母處了解，Ａ童無其
      他特別意外發生，故予排除後而懷疑有轉介單上所載之性
      侵情形。然又証稱：Ａ母曾提及媬姆有於果汁內放辣椒粉
      ，故Ａ童於該期間不喝果汁及媬姆對Ａ童為身體虐待，此
      雖亦會造成創傷後壓力症候群，然因其未見Ａ童身上傷痕
      ，而未做此連結等語（原審卷一第一四五～一五七頁筆錄
      ）。是本案鑑定人既先以轉介單所載性侵案件為其諮商基
      礎，復又均以告訴人Ａ母提供其於本案指訴之Ａ童遭被告
      性侵、做惡夢、情緒不穩等，對於男性會感到害怕等創傷
      性反應，及諮商後創傷性反應減輕為連結，惟捨亦會造成
      創傷後壓力症候群之Ａ母所述媬姆有於果汁內放辣椒粉（
      前均未曾提及）及對Ａ童為身體虐待不為考量，先以如前
      所述，Ａ母之指訴已有過於聯想，失之主觀，嗣又就Ａ童
      所受身體虐待不為考量，則其鑑定恐亦失衡，而無從依前
      開心理評估報告，遽認Ａ童受有性侵。
    (二)另卷附台北市立婦幼綜合醫院對Ａ童為精神鑑定報告書（
      原審卷二第六～八頁）所載：「結論：1.根據過去病史，
      …Ａ童符合創傷後壓力症候群之診斷病史。2.根據臨床觀
      察及心理測驗，Ａ童於鑑定中顯現之症狀未達創傷後壓力
      症候群之診斷，但目前因殘留有創傷後壓力症侯群之部份
      症狀，建議持續定期追蹤。3.Ａ童可描述加害人為何人及
      其將性器置其口中之部份情境，唯內容敘述片段且無法確
      定時間、次數及地點。4.Ａ童目前語言理解及表達能力均
      超過其生理年齡一年以上，具有描述發生在她身上的事實
      之能力，但無邏輯推演及相對時間觀念。於鑑定中，個案
      以符合其年齡的語言能力敘述，內容片段並伴隨明顯的恐
      懼情緒及迴避反應，且於詢問過局程中重複出現一致的情
      緒反應，並無證據顯示有經教唆或編造扭之跡象。」惟該
      鑑定，係於九十三年四月八日及十九日，距案發已二年餘
      ，是鑑定報告所指「Ａ童目前語言理解及表達能力均超過
      其生理年齡一年以上」，當係指為該鑑定時，而非指案發
      二歲四個月時之表達能力，先此指明。又該鑑定人羅筠醫
      師亦經於原審証稱：前開鑑定報告結論1.根據過去病史，
      係依Ａ母之陳述及過去病歷紀錄，含九十二年八月十一日
      以來之病歷資料（即原審卷二第一五五頁～一七一頁之台
      北市立婦幼綜合醫院羅筠醫師之看診病歷）及診斷書，且
      有關創傷症狀一定要經過Ａ母的陳述，即與前開心理評估
      報告既同以Ａ母已具瑕疵之陳述為本，即難據以採認。況
      於結論2.根據臨床觀察及心理測驗，Ａ童於鑑定中顯現之
      症狀，並未達創傷後壓力症候群之診斷，似Ａ童究有無創
      傷後壓力症候群，亦非無疑。而對結論3.Ａ童可描述加害
      人為何人及其將性器置其口中之部份情境一節，羅筠醫師
      亦証稱該資料係依據Ａ母所提錄音光碟裡面被害人有提到
      「他把尿尿的地方尿在我嘴巴裡面」，然其所稱不知名之
      錄音光碟，遍查全卷既未經法院將之採為証據，其遽依Ａ
      母所提供作鑑定資料，即難採認。參以，羅筠醫師更証稱
      ：Ａ童二次明確指名道姓，但內容不完整如一月五日陳述
      『黃淑君在我一歲半時做壞事，我以前被欺負』，要與性
      侵無涉；至一月廿九日陳述『我小時候也被欺負淑君媽媽
      和蔣南湘尿尿給我吸』之疑似性侵害言詞，然亦如前所述
      ，本件案發時，Ａ童年僅二歲四個月，依Ａ母所述，其尚
      不知被告夫妻姓名，對被告夫妻亦以「爸爸（或元琪爸爸
      ）、媽媽」稱之，且一般人對其於二歲四個月所發生之事
      ，尚難有記憶，何以Ａ童得直接明確指說被告夫妻姓名？
      亦啟人疑竇。而羅筠醫師並稱整個鑑定過程中Ａ童僅陳述
      一次有關性侵事情，其未嘗試使其再不同陳述，則何來其
      結論4.之「詢問過局程中重複出現一致的情緒反應」？甚
      且依前述Ａ母指訴，於其詢問被告將其尿尿地方放在那裡
      時，Ａ童是以手指嘴巴；嗣又指稱Ａ童自己說：元琪爸爸
      把臭臭嗯在她嘴裡（Ａ童既一再稱尿尿，可見其此處所稱
      『臭臭』和『嗯』應非指尿，而係與一般幼童所稱之大便
      ）；今於鑑定中依錄音光碟係Ａ童提及「他把尿尿的地方
      尿在我嘴巴裡面」；於鑑定人處則稱「我小時候也被欺負
      淑君媽媽和蔣南湘尿尿給我吸」。乃Ａ母或Ａ童前後敘述
      已非一致，則鑑定人猶稱認Ａ母多次報告有相當大之一致
      性或符其觀察Ａ童前後述一致性，及確定其敘述內容沒有
      越編越多（原審卷三第六０頁反面、六一頁反面、六五頁
      審判筆錄）等已有不符。是羅筠醫師前開精神鑑定報告，
      亦難即遽採為Ａ童有遭性侵之事証。
八、另本案被告主動聲請接受測謊鑑定，嗣經原審法院囑託刑事
    警察局為被告實施測謊鑑定後，結果研判被告對於所辯未將
    性器官插入Ａ童之下體、或將性器官放到Ａ童之嘴巴等事項
    ，並無不實之反應，有該局測謊鑑定書一件附卷可參（原審
    卷二第一七四頁）。按測謊乃一方面藉由施測者設題發問，
    一方面藉由測謊儀紀錄下受測者回答各個問題時心理變化所
    產生細微之生理變化，以生理變化之曲線圖呈現測謊結果，
    可堪為受測者是否說謊之認定。本案係依被告主動聲請施測
    鑑定，並簽署具結書，施測前睡眠正常，未服用藥物或酒類
    ，受測人身心及意識狀態正常；於內政部警政署刑事警察局
    測謊室，測試環境良好，無不當外力干擾；並由該局鑑識科
    測謊專業人員為之；測謊儀器品質良好且運作常。且受測圖
    譜曲線圖與依DoDPI區域比對法分析測試解讀結果相符，此
    有該局測謊鑑定書附測謊鑑定資料表、測謊鑑定資料說明書
    、測謊圖譜分析量化表、測試具結書、測謊圖譜等在卷（原
    審卷二第一七五～一七九頁）可憑，被告既能通過測謊鑑定
    ，則其於鑑定中對否認有將性器官插入被害人Ａ童的下體，
    或是將性器官放到被害人Ａ童的嘴巴，經測試結果並無不實
    反應，既屬真實，則其辯稱未為性侵Ａ童之舉，即堪採信。
九、綜上，被告既堅詞否認有何對Ａ童為公訴人所指以性器插入
    Ａ童之性器、口腔，並持筷子插入Ａ童性器方式之連續性交
    多次事實，亦無告訴人Ａ母指訴其他猥褻犯行，此外，復查
    無何積極證據足資證明被告有對Ａ童為任何性侵害之事証，
    揆諸前揭規定說明，乃罪証不足，犯罪尚屬不能証明，被告
    辯稱並無此部分犯行云云，即堪採信。原審疏未詳加調查，
    細心勾稽，遽認被告有於同年九月中旬某日及同月三十日，
    在其上開住處，連續二次以將陰莖摩擦Ａ童下體之方式為猥
    褻行為，及另行起意於前開期間某日，以陰莖插入Ａ童口腔
    之方式，對承諾能力不足之Ａ童為性交犯行，認被告係犯連
    續對未滿十四歲之女子為猥褻罪及另連續對未滿十四歲之女
    子為性交罪，而予以論罪科刑，均有未洽。公訴人上訴指摘
    被告應係違反Ａ童意願之強制性交罪，乃無理由；惟被告上
    訴否認犯行，非無理由，自應由本院撤銷改判，為被告無罪
    之諭知，以免冤抑。
十、據上論斷，應依刑事訴訟法第三百六十九條第一項前段、第
    三百六十四條、第三百零一條第一項，判決如主文。
本案經檢察官李叔芬到庭執行職務。

中    華    民    國   九十九   年   六   月    九    日
            刑事第四庭    審判長法  官  陳筱珮
                                法  官  孫惠琳
                                法  官  陳玉雲
以上正本證明與原本無異。
如不服本判決，應於收受送達後10日內敘述上訴之理由者並得於
提起上訴後10日內向本院補提理由書（均須按他造當事人之人數
附繕本）「切勿逕送上級法院」。
                                書記官  陳思云
中    華    民    國    99    年    6     月    10    日

司法院資訊處製作；財團法人民間司法改革基金會備份。
